ACORDAO-COMPLETO-2409676

ACÓRDÃO 6689/2020 ATA 19/2020 - PRIMEIRA CÂMARA

VISTOS, relatados e discutidos estes autos que tratam de atos de concessão de aposentadoria de Júlio Braz Cardoso, Leila Márcia Valéria dos Reis, Luís Roberto de Sousa Almeida, Luiz Antônio de Faria e Marcelino Aparício de Paula, ex-servidores da Fundação Universidade Federal de Uberlândia:
ACORDAM os Ministros do Tribunal de Contas da União, reunidos em Sessão da 1ª Câmara, nos termos dos art. 71, inciso III, da Constituição Federal, art. 1º, inciso V, e 39, inciso II, da Lei 8.443/1992, ante as razões expostas pelo Relator, em:
9.1. considerar legais os atos de aposentadoria e autorizar os respectivos registros
9.2. determinar à Fundação Universidade Federal de Uberlândia que corrija os atos de interesse de Júlio Braz Cardoso, Leila Márcia Valéria dos Reis, Luiz Antônio de Faria e Marcelino Aparício de Paula, para que conste, como fundamento das aposentadorias, o art. 3º, inciso III, da Emenda Constitucional (EC) 47/2005.

Atos de concessão de aposentadoria.

Primeira Câmara

Fundação Universidade Federal de Uberlândia.

3. Interessados/Responsáveis:
3.1. Interessados: Júlio Braz Cardoso (XXX.578.996-XX); Leila Márcia Valéria dos Reis (XXX.219.536-XX); Luís Roberto de Sousa Almeida (XXX.163.306-XX); Luíz Antônio de Faria (XXX.871.618-XX); Marcelino Aparício de Paula (XXX.394.386-XX).

13.1. Ministros presentes: Benjamin Zymler (na Presidência), Walton Alencar Rodrigues (Relator), Bruno Dantas e Vital do Rêgo.
13.2. Ministros-Substitutos presentes: André Luís de Carvalho e Weder de Oliveira.

WALTON ALENCAR RODRIGUES

Adoto, como parte do Relatório, a instrução elaborada no âmbito da Secretaria de Fiscalização de Pessoal, vazada nos seguintes termos:
1.	Trata-se de atos de concessão de aposentadoria de Júlio Braz Cardoso, Leila Márcia Valéria dos Reis, Luís Roberto de Sousa Almeida, Luíz Antônio de Faria e Marcelino Aparício de Paula, ex-servidores da Fundação Universidade Federal de Uberlândia.
2.	Os atos foram submetidos, para fim de registro, à apreciação do Tribunal de Contas da União (TCU) , de acordo com o art. 71, inciso III, da Constituição Federal. O cadastramento e a disponibilização ao TCU ocorreram por intermédio do Sistema de Apreciação e Registro de Atos de Admissão e Concessões, na forma dos arts. 2º, caput e incisos I a VI, e 4º, caput, da Instrução Normativa - TCU 78/2018.
EXAME TÉCNICO
Procedimentos preliminares aplicados
3.	Os procedimentos para exame, apreciação e registro de atos de pessoal encontram-se estabelecidos na Instrução Normativa TCU 78/2018 e na Resolução TCU 206/2007. Essas normas dispõem, respectivamente, em seus arts. 4º, § 2º, e 3º, § 3º que os atos de pessoal disponibilizados por meio do Sistema de Apreciação e Registro de Atos de Admissão e Concessões devem ser submetidos a crítica preliminar automatizada do próprio sistema, com base em parâmetros predefinidos.
4.	Relativamente aos atos de concessão de aposentadoria, as rotinas de crítica das informações cadastradas no Sistema de Apreciação e Registro de Atos de Admissão e Concessões foram elaboradas e validadas levando-se em conta as peculiaridades desses atos. Os itens de verificação do sistema compreendem prazos e fundamentos legais, assim como eventuais ocorrências de acumulação. Trata-se de verificações mais abrangentes, minuciosas e precisas do que aquelas que podem ser realizadas por mãos humanas, proporcionando um nível de segurança ainda maior.
5.	Além da crítica automatizada, há verificação humana adicional no caso de haver alertas do sistema ou informações não formatadas, como esclarecimentos do gestor ou do controle interno.
6.	As críticas também consideram os registros do Sistema Integrado de Administração de Recursos Humanos (Siape) . O Siape disponibiliza informações atualizadas sobre as parcelas que integram os proventos, diferentemente, portanto, do Sistema de Apreciação e Registro de Atos de Admissão e Concessões, que informa as parcelas no momento do registro do ato.
7.	Essa confrontação com o Siape provê uma visão atual e verdadeira da situação, o que permite descaracterizar irregularidades e inconsistências que, embora constantes do Sistema de Apreciação e Registro de Atos de Admissão e Concessões, já foram corrigidas.
Exame das constatações
Análise do ato de concessão de aposentadoria de Julio Braz Cardoso (CPF XXX.578.996-XX) 
8.	Submetido às críticas Sisac, o ato de Júlio Braz Cardoso indicou tempo insuficiente para a aposentação na data de vigência do ato. Além disso, há parecer do controle interno pela ilegalidade, com fundamento em averbação de tempo insalubre sem fundamento legal.
9.	Trata-se de ato inicial de concessão de aposentadoria com vigência em 30/11/2012, data na qual o interessado contava com 56 anos, o que não permitiria a aposentadoria do interessado pelo fundamento legal pretendido (art. 3º da Emenda Constitucional 47/2005) .
10.	Contudo, a Unidade Jurisdicionada averbou tempo insalubre até o advento da Lei 8.112, de 11/12/1990, e após o advento do Regime Jurídico Único com a justificativa de haver Mandado de Injunção para a emissão de tal ato administrativo.
11.	O interessado obteve a contagem diferenciada de tempo em decorrência de atividades laborais exercidas em condições especiais passíveis de prejudicar a saúde ou a integridade física após o advento da Lei 8.112/1990, com fundamento nos Mandados de Injunção 880-9, 1071-4, 1442-6 e 3389 do Supremo Tribunal Federal.
12.	O Supremo Tribunal Federal - STF concedeu as ordens injuncionais para reconhecer a mora do Poder Público quanto à edição da lei que disciplina o artigo 40, § 4º, inciso III, da Constituição Federal, garantindo aos filiados da entidade sindical o direito de ter seus pedidos de aposentadoria especial analisados pela autoridade administrativa competente à luz do artigo 57 da Lei n. 8.213/1991.
13.	Resolvendo a questão da mora legislativa quanto ao disposto do artigo 40, § 4º, inciso III, da Constituição Federal, o STF editou a Súmula Vinculante 33, onde foi suprida a lacuna deixada pelo Poder Público relativa à edição da lei complementar que regulamenta o supramencionado dispositivo constitucional. 
14.	A Súmula Vinculante 33 possui o seguinte conteúdo: 
"Aplica-se ao servidor público, no que couber, as regras do regime geral da previdência social sobre aposentadoria especial de que trata o artigo 40, § 4º, inciso III, da Constituição Federal, até a edição de lei complementar específica." (grifo nosso) 
15.	Assim, o argumento de que não há edição de lei complementar que regulamente o artigo 40, § 4º, inciso III, da Constituição Federal, para se aceitar o deferimento de aposentadoria especial não mais se sustenta, considerando o conteúdo da Súmula Vinculante 33 do STF.
16.	É preciso esclarecer que os MI 880-9 e a Súmula Vinculante 33 reconhecem a omissão legislativa do artigo 40, § 4º, inciso III, da Constituição Federal. Assim, para as aposentadorias estatutárias especiais deferidas com base nesse fundamento, deverão ser observados os mesmos critérios para as aposentadorias especiais deferidas àqueles vinculados ao regime geral de previdência social, nos termos do artigo 57 da Lei n. 8.213/1991.
18.	Como se vê, o interessado averbou tempo insalubre após o advento da Lei 8.112/1990 e se aposentou com fundamento no art. 3º da Emenda Constitucional 47. Portanto, não se trata da aposentadoria especial referida no artigo 40, § 4º, inciso III, da Constituição Federal, que está regulamentada pelos MIs 880-9, 1071-4, 1442-6 e 3389 e Súmula Vinculante 33.
19.	No presente caso, a entidade de origem utilizou critérios de contagem ponderada de tempo de serviço para uma aposentadoria que utilizou fundamento diverso daquele amparado pela Súmula Vinculante 33 e as ordens injuncionais deferidas para os interessados.
20.	Nesse caso, entendemos que foi indevida a averbação de contagem ponderada de tempo de serviço prestado em condições insalubres, haja vista que o interessado não se aposentou com fundamento no artigo 40, § 4º, inciso III, da Constituição Federal.
21.	O próprio STF já decidiu que a concessão de aposentadoria especial prevista no art. 40, § 4º da Constituição Federal, não garante a contagem ponderada de tempo de serviço diferenciada ao servidor público, mas tão somente o efetivo gozo da aposentadoria especial:
Conversão de tempo especial em comum e Súmula Vinculante 33
"Saliente-se, ademais, que a Súmula Vinculante 33 apenas garantiu aos servidores públicos o direito de aposentadoria especial, mas não a conversão do tempo de serviço especial em comum. Confira-se a redação do enunciado: (...) 
De fato, o Supremo Tribunal Federal, por reiteradas vezes, em sede de mandado de injunção (em que se firmou o entendimento consubstanciado na Súmula Vinculante 33) , se pronunciou acerca da ilegitimidade da utilização dessa via processual com o fim de se obter desde logo a contagem diferenciada de tempo de serviço para servidores públicos." ARE 793.144 ED-segundos, Relator Ministro Teori Zavascki, Segunda Turma, julgamento em 30.9.2014, DJe de 13.10.2014.
Mandado de injunção e contagem diferenciada de tempo"
Com efeito, a jurisprudência dessa Corte assentou o não cabimento de mandado de injunção que visa a contagem diferenciada e posterior averbação de tempo do serviço prestado em condições especiais, uma vez que não há previsão constitucional da referida contagem." MI 1.278 AgR, Relator Ministro Gilmar Mendes, Tribunal Pleno, julgamento em 30.4.2014, DJe de 19.5.2014.
22.	Entretanto, o ex-servidor aposentou-se no cargo de Técnico de Radiologia e entrou no serviço público em 1/3/1977 para o exercício do mesmo cargo. Desta forma, infere-se que o exercício de atividade insalubre desde sua admissão no cargo, como celetista, até a prolação da Lei 8.112, de 11/12/1990.
23.	Nesses casos, contagem ponderada de tempo prestado em condições insalubres, o entendimento deste Tribunal firmado no Acórdão 2008/2006-TCU-Plenário (Ministro-Relator Walton Alencar Rodrigues) é no sentido de ser possível a contagem de tempo de serviço para concessão de aposentadoria estatutária com o aproveitamento de tempo especial prestado sob condições insalubres, perigosas ou penosas. Assim, o servidor público que exerceu, como celetista, no serviço público, atividades insalubres, penosas ou perigosas, em período anterior à vigência da Lei 8.112/90, tem direito à contagem especial de tempo de serviço para efeito de aposentadoria.
24.	Além disso, por intermédio do Acórdão 911/2014-TCU-Plenário (Ministro-Relator Benjamin Zymler) , este Tribunal deixou assente que, mesmo observando os parâmetros do Acórdão 2008/2006-TCU-Plenário, a contagem especial de tempo prestado em condições insalubres para servidores ocupantes de cargos de natureza estritamente administrativa somente poderá ocorrer se estiver efetivamente demonstrada a existência de risco ou de agentes nocivos à saúde no local de trabalho, devidamente atestado por laudo pericial.
25.	Verifica-se que o interessado ocupava cargo da área de saúde (Técnico de Radiologia) . Nesse caso, este Tribunal, a título de racionalidade administrativa, tem aceitado, sem necessidade de comprovação, a averbação do tempo de atividade insalubre realizada de ofício pelo órgão de origem em relação a cargos cujo exercício, presume-se, envolve atividades de risco para a higidez física, como no caso dos médicos, odontólogos, auxiliares de enfermagem e agentes de saúde pública, conforme dito pelo Ministro-Relator no voto condutor do Acórdão 911/2014-TCU-Plenário. 
26.	Desse modo, expurgando-se o tempo averbado com fundamento em Mandado de Injunção, e realizando a contagem do tempo ponderado que o interessado realizou, como celetista, atividade insalubre antes do advento da Lei 8.112/1990, verifica-se que o interessado possui os requisitos para a aposentadoria com o fundamento legal apresentado e o seu ato pode ser apreciado pela legalidade.
Análise do ato de concessão de aposentadoria de Leila Márcia Valéria dos Reis (CPF XXX.219.536-XX) 
27.	Quanto ao ato inicial de aposentadoria da interessada, a entidade de origem utilizou critérios de contagem ponderada de tempo de serviço para uma aposentadoria que utilizou fundamento diverso daquele amparado pela Súmula Vinculante 33 e ordens injuncionais deferidas, conforme já descrito na análise do ato do interessado Júlio Braz Cardoso.
28.	 A vigência do ato de aposentadoria da interessada ocorreu em 1/2/2011, data em que a interessada contava com 30 anos, 10 meses e 26 dias de contribuição no órgão, além de 4 meses e 5 dias de licenças que são contadas para a aposentadoria.
29.	A Unidade Jurisdicionada averbou ainda 4 anos com fundamento em Mandado de Injunção e 1 ano, 10 meses e 10 dias de tempo insalubre até o advento da Lei 8.112/1990.
30.	Por este motivo, o controle interno emitiu parecer pela ilegalidade.
31.	No caso em tela, entendemos que foi indevida a averbação de contagem ponderada de tempo de serviço prestado em condições insalubres com fundamento em ordens injuncionais, pois a interessada não se aposentou com fundamento no artigo 40, § 4º, inciso III, da Constituição Federal.
32.	Contudo, a ex-servidora aposentou-se no cargo de Auxiliar de Enfermagem e entrou no serviço público em 11/8/1979 para o exercício do mesmo cargo. Desta forma, infere-se que o exercício de atividade insalubre desde sua admissão no cargo, como celetista, até a prolação da Lei 8.112/1990.
33.	Expurgando-se o tempo averbado com fundamento em Mandado de Injunção, e realizando a contagem do tempo ponderado que a interessada realizou, como celetista, em atividades insalubre a ex-servidora não conta com tempo de contribuição para a aposentadoria com o fundamento (art. 3º da Emenda Constitucional 47/2005) em que o ato foi emitido e, desta forma, pode ser considerado ilegal, com a consequente negativa de registro.
Análise do ato de concessão de aposentadoria de Luís Roberto de Sousa Almeida (CPF XXX.163.306-XX) 
34.	Quanto ao ato inicial de aposentadoria do interessado, a Unidade Jurisdicionada informou averbação de contagem ponderada de tempo de serviço para uma aposentadoria que utilizou fundamento diverso daquele amparado pela Súmula Vinculante 33 e ordens injuncionais deferidas. Além de contagem tempo insalubre, como celetista, realizado antes do advento da Lei 8.112/1990.
35.	Com este fundamento, o controle interno emitiu parecer pela ilegalidade.
36.	Contudo, expurgando-se o tempo ponderado, verifica-se que o interessado possui 39 anos, 11 meses e 18 dias. Desse modo, o período de contribuição permite a aposentadoria do ex-servidor com fundamento no art. 3º da Emenda Constitucional 47/2005.
37.	Destarte, o ato ora em análise deve ser considerado legal e registrado.
Análise do ato de concessão de aposentadoria de Luiz Antônio de Faria (CPF XXX.871.618-XX) 
38.	No que concerne ao ato inicial de aposentadoria do interessada, a entidade de origem utilizou critérios de contagem ponderada de tempo de serviço para uma aposentadoria que utilizou fundamento diverso daquele amparado pela Súmula Vinculante 33 e ordens injuncionais deferidas (8 anos, 9 meses e 20 dias) . Além de contagem de tempo insalubre realizado, como celetista, até o advento da Lei 8.112/1990 (1 ano, 11 meses e 15 dias) . 
39.	 A vigência do ato de aposentadoria do interessado ocorreu em 30/11/2012, data em que o interessado contava com 37 anos, 1 mês e 11 dias de contribuição no órgão e 55 anos de idade.
40.	A Unidade Jurisdicionada averbou ainda 8 anos, 9 meses e 20 dias com fundamento em Mandado de Injunção e 1 ano, 11 meses e 15 dias de tempo insalubre até o advento da Lei 8.112/1990.
41.	Por este motivo, o controle interno emitiu parecer pela ilegalidade.
42.	No caso em tela, entendemos que foi indevida a averbação de contagem ponderada de tempo de serviço prestado em condições insalubres com fundamento em ordens injuncionais, pois o interessado não se aposentou com fundamento no artigo 40, § 4º, inciso III, da Constituição Federal e sim pelo art. 3º da Emenda Constitucional 47/2005. No mesmo sentido, indevido o tempo averbado de forma ponderada até o advento da Lei 8.112/1990.
43.	Desse modo, o ato inicial de aposentadoria do interessado pode ser considerado ilegal, com a consequente negativa de registro.
Análise do ato de concessão de aposentadoria de Marcelino Aparício de Paula (CPF XXX.394.386-XX) 
44.	Quanto ao ato inicial de aposentadoria do interessado, a Universidade Federal de Uberlândia utilizou critérios de contagem ponderada de tempo de serviço para uma aposentadoria que utilizou fundamento diverso daquele amparado pela Súmula Vinculante 33 e ordens injuncionais deferidas, conforme descrito nos parágrafos 12 a 21 da presente análise.
45.	 A vigência do ato de aposentadoria do interessado ocorreu em 1/6/2012, data em que o interessado contava com 32 anos, 10 meses e 7 dias de contribuição no órgão, além de 3 meses e 24 dias de licenças que são contadas como de efetivo exercício para a aposentadoria.
46.	A Universidade Federal de Uberlândia averbou ainda 8 anos, 7 meses e 6 dias com fundamento em Mandado de Injunção e 4 anos, 8 meses e 4 dias de tempo insalubre até o advento da Lei 8.112/1990.
47.	Com fundamento na averbação de tempo insalubre, o controle interno emitiu parecer pela ilegalidade.
48.	No caso em tela, foi indevida a averbação de contagem ponderada de tempo de serviço prestado em condições insalubres com fundamento em ordens injuncionais, uma vez que o interessado não se aposentou com fundamento no artigo 40, § 4º, inciso III, da Constituição Federal e sim com fundamento no art. 3º da Emenda Constitucional 47/2005.
49.	No entanto, o ex-servidor aposentou-se no cargo de Auxiliar de Enfermagem e entrou no serviço público em 15/3/1979 para o exercício do mesmo cargo. Desta forma, infere-se que o exercício de atividade insalubre na área de saúde desde sua admissão no cargo, como celetista, até a prolação da Lei 8.112, de 11/12/1990, o que permitiria o acréscimo de 4 anos, 8 meses e 16 dias de tempo ponderado.
50.	Expurgando-se o tempo averbado com fundamento em Mandado de Injunção, e realizando a contagem do tempo ponderado que o interessado realizou, como celetista, em atividades insalubre, o ex-servidor não conta com tempo de contribuição para aposentadoria com o fundamento informado (art. 3º da Emenda Constitucional 47/2005) . Desta forma, o ato pode ser considerado ilegal, com a consequente negativa de registro.
CONCLUSÃO
51.	A abrangência e a profundidade das verificações levadas a efeito fundamentam convicção de que:
a) o ato de Julio Braz Cardoso pode ser considerado legal e registrado;
b) o ato de Leila Márcia Valéria dos Reis deve ser considerado ilegal, tendo seu registro negado;
c) o ato de Luís Roberto de Sousa Almeida pode ser considerado legal e registrado;
d) o ato de Luiz Antônio de Faria deve ser considerado ilegal, tendo seu registro negado;
e) o ato de Marcelino Aparício de Paula deve ser considerado ilegal, tendo seu registro negado;
52.	No caso dos atos julgados ilegais, deve-se dispensar a devolução dos valores indevidamente recebidos de boa-fé, nos termos do Enunciado 106 da Súmula de Jurisprudência deste Tribunal.
53.	Por fim, vale destacar que os atos em análise foram disponibilizados ao TCU há menos de cinco anos. Portanto, segundo o entendimento estabelecido no Acórdão 587/2011-TCU-Plenário, não é necessária a instauração do contraditório.
PROPOSTA DE ENCAMINHAMENTO
54.	Ante o exposto, com fundamento nos arts. 71, inciso III, da Constituição Federal, 1o, inciso V, e 39, incisos I e II, da Lei 8.443/1992 e 260, § 1º e 5º, do Regimento Interno do Tribunal de Contas da União, bem como art. 7º, § 4º da IN 78/2018, propõe-se:
a) considerar LEGAL e conceder o registro do ato de Júlio Braz Cardoso (CPF: XXX.578.996-XX) , Luís Roberto de Sousa Almeida (CPF: XXX.163.306-XX) 
b) considerar ILEGAL e recusar registro ao ato de concessão de aposentadoria de Leila Márcia Valéria dos Reis (CPF: XXX.219.536-XX) , Luíz Antônio de Faria (CPF: XXX.871.618-XX) e Marcelino Aparício de Paula (CPF: XXX.394.386-XX) .
c) determinar à Universidade Federal de Uberlândia que:
c.1) abstenha de realizar pagamentos para os atos ora apreciado pela ilegalidade, no prazo 15 (quinze) dias, contados a partir da ciência desta deliberação, sujeitando-se a autoridade administrativa omissa à responsabilidade solidária, nos termos do art. 262, caput, do Regimento Interno do TCU;
c.2) informe aos interessados: 
c.2.1)   o teor do Acórdão que vier a ser prolatado, encaminhando ao TCU, no prazo de trinta dias, comprovante da data de ciência pelo respectivo interessado, nos termos do art. 4º, § 3º, da Resolução - TCU 170/2004;¿
c.2.2) caso manifestem interesse, podem se manter aposentados com base em outro fundamento legal e desde que cumpram os requisitos legais exigidos; ou poderão retornar à atividade para completar o requisito temporal para nova aposentadoria ¿ a qual, obrigatoriamente, deverá fundamentar-se nas regras vigentes no momento da nova concessão;
c.c.3) caso não seja possível enquadrar em outro fundamento legal de inativação, os interessados deverão retornar à atividade para completar o requisito temporal para a aposentadoria ¿ a qual, obrigatoriamente, deverá fundamentar-se nas regras vigentes no momento da nova concessão;
Manifestando-se parcialmente de acordo com a proposta da unidade técnica, o representante do Ministério exarou o parecer a seguir reproduzido, in verbis:
Trata-se da apreciação, para fins de registro, de cinco atos de concessão de aposentadoria, emitidos pela Fundação Universidade Federal de Uberlândia.
A Secretaria de Fiscalização de Pessoal - Sefip, em pareceres uniformes às peças 8 e 9, propõe a ilegalidade dos atos de Leila Márcia Valéria dos Reis, Luíz Antônio de Faria e Marcelino Aparício de Paula, tendo em vista a averbação de tempo de serviço ponderado, decorrente do exercício de atividades insalubres após a Lei 8.112/1990 e em desacordo com a jurisprudência deste Tribunal; e a legalidade dos demais atos constantes dos autos, em razão de que, com a retirada dos tempos ponderados indevidos, os interessados continuariam preenchendo os requisitos exigidos pelo fundamento legal da aposentadoria.
De fato, verifica-se em todos os atos constantes dos autos o cômputo ponderado de tempo de serviço exercido em condições insalubres após a edição da Lei 8.112/1990 para a obtenção de aposentadoria comum, sob a alegação de estarem amparados em Mandado de Injunção, o que contraria a jurisprudência deste Tribunal e do Supremo Tribunal Federal acerca da matéria.
Nesse sentido, cabe transcrever os trechos do voto condutor do Acórdão 3608/2013-TCU-Primeira Câmara, relatado pelo Ministro Benjamin Zymler, que explicam muito bem a matéria, senão vejamos:
VOTO
 (...) 
24. Observe-se que em relação ao período posterior à edição da Lei nº 8.112/1990, esta Corte de Contas deixou clara a inviabilidade jurídica da contagem de tempo de serviço prestado sob condições insalubres de forma ponderada, pois, neste caso, sempre houve a necessidade de edição de lei complementar a tratar do tema. Acrescente-se que o entendimento do STF era de que se tratava de norma de eficácia limitada, dependendo, para sua plena eficácia, de lei complementar que iria regulamentá-la. Nesse sentido: RE-AgR 428511/DF, Relator: Min. SEPÚLVEDA PERTENCE, Julgamento: 14/02/2006 Órgão Julgador: Primeira Turma e MI 462 / MG, Relator: Min. MOREIRA ALVES, Julgamento: 06/09/1995, Órgão Julgador: Tribunal Pleno. 
25. Em verdade, observa-se do disposto no § 4º do art. 40 da CF/1988 que o legislador constituinte buscou assegurar aposentadoria especial aos servidores públicos que fossem portadores de deficiência, ou que laborassem em condições perigosas, penosas ou insalubres, não havendo qualquer referência a tempo de contagem ponderada para fins de aposentadoria comum, que se trata de matéria diversa. Acrescente-se que o próprio dispositivo constitucional em tela expressamente veda a adoção de requisitos e critérios diferenciados de aposentadoria, com exceção daqueles que expressamente enuncia. 
26. Em relação ao Mandado de Injunção nº 992, impetrado pela Associação Nacional dos Médicos Peritos da Previdência Social perante o Supremo Tribunal Federal, cumpre dizer que a Relatora do feito, Ministra Ellen Gracie, nada mais fez do que colmatar a lacuna existente na regulamentação do § 4º do art. 40 da CF/1988 com a norma existente no art. 57 da Lei nº 8.213/1991, valendo registrar que os precedentes do STF sobre a matéria dizem respeito somente a casos de aposentadoria especial. Nesse sentido, o seguinte trecho do voto da Min. Cármen Lúcia no MI 795, no qual é enfatizado tratar-se apenas da questão da aposentadoria especial: 
"De igual forma, mandados de injunção foram impetrados neste Supremo Tribunal Federal sob o argumento de carência de norma regulamentadora do art. 40, § 4º, da Constituição da República, o que inviabilizaria o exercício dos direitos constitucionais dos servidores públicos que trabalham sob condições prejudiciais de obter a denominada aposentadoria especial".
27. Assim sendo, há certeza no que concerne à aplicação do art. 57 da Lei nº 8.213/1991 apenas aos casos de aposentadoria especial. Não se tratou na aludida ação mandamental da chamada contagem ponderada de tempo de serviço para fins de aposentadoria comum, não tendo a referida decisão judicial, portanto, assegurado este direito.
Além disso, o próprio Supremo Tribunal Federal também já afastou a possibilidade de conversão do tempo exercido após a vigência da Lei 8.112/1990 para aposentadoria comum, conforme se verifica na ementa transcrita a seguir:
EMENTA: Agravo regimental em mandado de injunção. Pedido de conversão do tempo de serviço. Ausência de previsão constitucional. Recurso provido. 1. O mandado de injunção volta-se à colmatagem de lacuna legislativa capaz de inviabilizar o gozo de direitos e liberdades constitucionalmente assegurados, bem assim de prerrogativas inerentes à nacionalidade, à soberania e à cidadania (art. 5º, LXXI, CF/1988) . 2. É imprescindível, para o exame do writ, a presença de dois pressupostos sucessivos: i) a verificação da omissão legislativa e ii) a efetiva inviabilidade do gozo de direito, faculdade ou prerrogativa consagrados constitucionalmente em razão do citado vácuo normativo. 3. O preceito constitucional em foco na presente demanda não assegura a contagem diferenciada do tempo de serviço e sua averbação na ficha funcional; o direito subjetivo corresponde à aposentadoria em regime especial, devendo esta Suprema Corte atuar na supressão da mora legislativa, cabendo à autoridade administrativa a análise de mérito do direito, após exame fático da situação do servidor. 4. A pretensão de garantir a conversão de tempo especial em tempo comum mostra-se incompatível com a presente via processual, uma vez que, no mandado de injunção, cabe ao Poder Judiciário, quando verificada a mora legislativa, viabilizar o exercício do direito subjetivo constitucionalmente previsto (art. 40, § 4º, da CF/88) , no qual não está incluído o direito vindicado. 5. Agravo regimental provido para julgar improcedente o mandado de injunção. (MI 2.123 AgR/DF, Relator p/ acórdão Ministro Dias Toffoli, Plenário, in DJe 1/8/2013 - grifou-se.) 
In casu, verifica-se que, com a retirada dos tempos impugnados, à exceção do servidor Luís Roberto de Sousa Almeida, que continua preenchendo os requisitos legais da aposentadoria pleiteada, todos os demais servidores deixam de possuir a idade mínima para a aposentadoria exigida pelo art. 3º da Ementa Constitucional - EC 47/2005 na data da vigência do ato. 
Contudo, cabe ressaltar que, para se aposentar pelo referido fundamento legal, os servidores podiam deduzir da idade mínima exigida pelo art. 40, inciso III, alínea "a", da Constituição Federal, um ano para cada ano de contribuição completo que supere o mínimo estabelecido no inciso I do art. 3º da EC 47/2005, senão vejamos:	
Art. 3º Ressalvado o direito de opção à aposentadoria pelas normas estabelecidas pelo art. 40 da Constituição Federal ou pelas regras estabelecidas pelos arts. 2º e 6º da Emenda Constitucional nº 41, de 2003, o servidor da União, dos Estados, do Distrito Federal e dos Municípios, incluídas suas autarquias e fundações, que tenha ingressado no serviço público até 16 de dezembro de 1998 poderá aposentar-se com proventos integrais, desde que preencha, cumulativamente, as seguintes condições:
I - trinta e cinco anos de contribuição, se homem, e trinta anos de contribuição, se mulher;
II - vinte e cinco anos de efetivo exercício no serviço público, quinze anos de carreira e cinco anos no cargo em que se der a aposentadoria;
III - idade mínima resultante da redução, relativamente aos limites do art. 40, § 1º, inciso III, alínea "a", da Constituição Federal, de um ano de idade para cada ano de contribuição que exceder a condição prevista no inciso I do caput deste artigo. (grifei) 
Devido a essa regra, estabelecida no inciso III supratranscrito, nas datas das aposentadorias, os interessados haviam adquirido o direito a se aposentar com idade reduzida, por terem se beneficiado da redução na idade mínima, em razão dos tempos ponderados, decorrentes do exercício de atividades insalubres, que haviam sido considerados originalmente em seus atos.
Não obstante, observa-se que, antes da revogação do art. 3º da EC 47/2005, pela EC 103/2019, em 13/11/2019, tais servidores completaram as idades mínimas necessárias para se aposentarem com base no mesmo fundamento legal, qual seja, o art. 3º da EC 47/2005 e, mesmo com a retirada dos tempos impugnados, continuavam preenchendo os demais requisitos exigidos pelo referido dispositivo.
Assim sendo e considerando, ainda, que não há irregularidades em seus pagamentos atuais, conforme se verifica nas fichas financeiras à peça 8, p.1, não se vê óbice para que seja aplicada, ao caso, a regra prevista no art. 6º, § 1º, da Resolução TCU 206/2007, a qual estabelece, in verbis, que:
§ 1º Os atos que, a despeito de apresentarem algum tipo de inconsistência ou irregularidade em sua versão submetida ao exame do Tribunal, não estiverem dando ensejo, no momento de sua apreciação de mérito, a pagamentos irregulares, serão considerados legais, para fins de registro, com determinação: (NR) (Resolução - TCU nº 237, de 20/10/2010, DOU de 26/10/2010) 
I - ao órgão ou à entidade de origem para efetivação das devidas anotações nos assentamentos funcionais dos servidores; (AC) (Resolução - TCU nº 237, de 20/10/2010, DOU de 26/10/2010) 
II - à unidade técnica competente para as devidas correções no Sistema Sisac. (AC) (Resolução - TCU nº 237, de 20/10/2010, DOU de 26/10/2010) . (destaques inseridos) 
Nesse sentido, cabe destacar que foram proferidos os Acórdão 1389/2013-TCU-Primeira Câmara, 2.436/2013-TCU-2ª Câmara, 2.412/2015-TCU-1ª Câmara, 6.230/2016-TCU-2ª Câmara, bem como o Acórdão 6421/2013-TCU-Segunda Câmara, cuja ementa, pela clareza e pertinência, transcreve-se a seguir:
PESSOAL. APOSENTADORIA COM FUNDAMENTO NAS DISPOSIÇÕES DA EMENDA CONTITUCIONAL N. 47/2005. INOBSERVÂNCIA DA IDADE MÍNIMA LEGAL PARA APOSENTADORIA COM A REDUÇÃO PERMITIDA PELA REFERIDA EMENDA CONSTITUCIONAL. CONDIÇÃO IMPLEMENTADA QUANDO DA APRECIAÇÃO DO MÉRITO DO ATO DE APOSENTAÇÃO. APLICAÇÃO DA RESOLUÇÃO/TCU N. 206/2007. LEGALIDADE DO ATO CONCESSÓRIO. DETERMINAÇÃO (grifos inseridos) 
Além disso, para maior clareza acerca da matéria, não é de mais transcrever a manifestação do Exmo. Ministro Relator José Jorge no Voto condutor do Acórdão 9388/2012-TCU-Segunda Câmara, proferido nos autos do TC Processo 014.538/2012-1, que tratou de situação semelhante à dos presentes autos, nos seguintes termos:
6. No caso vertente, verificou-se que o interessado, embora tivesse contribuído para o regime previdenciário por 35 anos, possuía, à época da concessão do benefício (25/2/2008) , apenas 57 anos de idade. Nessas circunstâncias, de fato, não foram implementadas todas as condições para a aquisição do direito à aposentadoria.
7. Todavia, vejo que o julgamento pela ilegalidade do ato em questão nesta oportunidade seria inócuo. Ainda que esse fosse o encaminhamento, não haveria óbices a que fosse editado novo ato, com fundamento no mesmo dispositivo constitucional, para concessão de novo benefício. Isso porque, atualmente, o interessado preenche todos os requisitos objetivos previstos no retrotranscrito dispositivo da Emenda Constitucional 47.
8. Dessa forma, tendo em mente os princípios da eficiência e da economia processual, entendo aplicável ao caso o disposto no art. 6º, § 1º, da Resolução 206/2007-TCU. Referido dispositivo preceitua que:
Art. 6º (...) 
§ 1º Os atos que, a despeito de apresentarem algum tipo de inconsistência ou irregularidade em sua versão submetida ao exame do Tribunal, não estiverem dando ensejo, no momento de sua apreciação de mérito, a pagamentos irregulares, serão considerados legais, para fins de registro, com determinação:
I - ao órgão ou à entidade de origem para efetivação das devidas anotações nos assentamentos funcionais dos servidores;
II - à unidade técnica competente para as devidas correções no Sistema Sisac.
9. Nesse sentido, por considerar que, a despeito do vício na origem, o benefício deferido em favor do Sr. Severino Batista Cassiano de Souza não está dando ensejo a pagamentos irregulares, entendo que, excepcionalmente, o ato pode ser considerado legal, fazendo-se as determinações de praxe para o caso.
Por fim, ressalta-se apenas que, conforme previsto no inciso I do § 1º do art. 6º da Resolução 206/2007-TCU, supratranscrito, a unidade jurisdicionada deverá ser devidamente notificada a respeito da irregularidade constante da versão do ato submetida a este Tribunal, de forma a prevenir a sua repetição e consignar tal ressalva nos assentamentos funcionais do servidor. 
Ante o exposto, este membro do Ministério Público de Contas, com as devidas vênias por divergir parcialmente da proposta de encaminhamento alvitrada pela Unidade Técnica, propõe que todos os atos constantes dos autos sejam considerados legais, com as consequentes concessões dos seus registros, nos termos do art. 6º, § 1º, da Resolução TCU 206/2007.

não há

Procurador Sergio Ricardo Costa Caribé.

PESSOAL. APOSENTADORIA. CONTAGEM INDEVIDA DE TEMPO INSALUBRE APÓS A LEI 8.112/1990. POSSIBILIDADE DE CONTAGEM DE TEMPO COM BASE EM FUNDAMENTO LEGAL DISTINTO DO INFORMADO NO ATO. APLICAÇÃO DA RESOLUÇÃO/TCU N. 206/2007. LEGALIDADE DOS ATOS. AUTORIZAÇÃO DOS REGISTROS. DETERMINAÇÃO PARA CORREÇÃO DO FUNDAMENTO DOS ATOS.

APOSENTADORIA (APOS)

Secretaria de Fiscalização de Pessoal (SEFIP).

Trata-se de atos de concessão de aposentadoria de Júlio Braz Cardoso, Leila Márcia Valéria dos Reis, Luís Roberto de Sousa Almeida, Luiz Antônio de Faria e Marcelino Aparício de Paula, ex-servidores da Fundação Universidade Federal de Uberlândia.
Em síntese, em todos os atos tratados nos autos consta a averbação de tempo de serviço ponderado, decorrente do exercício de atividades insalubres após o advento da Lei 8.112/1990, o que contraria a jurisprudência deste Tribunal e do Supremo Tribunal Federal.
Excluído esse tempo, segundo a Secretaria de Fiscalização de Pessoal, apenas Júlio Braz Cardoso e Luís Roberto de Sousa Almeida preencheriam os requisitos para manutenção dos respectivos atos de aposentadoria, razão pela qual, por meio da instrução transcrita no Relatório, foi proposta a legalidade desses atos e a ilegalidade dos demais atos que constituem o presente processo.
O representante do Ministério Público, por sua vez, dissentindo parcialmente da proposta da Unidade Técnica, considera que, nas datas em que foram emitidos os atos, somente Luís Roberto de Sousa Almeida preenchia os requisitos para a aposentadoria, na forma deferida pelo órgão de origem.
Com relação aos demais, entretanto, entende que as aposentadorias poderiam ter sido deferidas com base no art. 3º, inciso III, da Emenda Constitucional (EC) 47/2005, que prevê a redução da idade mínima exigida para aposentadoria, em um ano para cada ano de contribuição completo que supere o tempo mínimo para aposentadoria, estabelecido naquela emenda.
Por fim, o Parquet assevera que os ex-servidores, após a emissão dos atos apreciados nestes autos e antes da revogação do art. 3º da EC 47/2005, pela EC 103, de 13/11/2019, completaram as idades mínimas para aposentadoria, fato que o levou a concluir pela inexistência de irregularidades em seus pagamentos atuais.
Por esse motivo, propôs seja aplicada a regra prevista no art. 6º, § 1º e inciso I, da Resolução TCU 206/2007, mediante o julgamento dos atos pela legalidade, sem prejuízo da notificação do órgão de origem, com vistas à prevenção de ocorrências semelhantes e registro nos assentamentos funcionais dos inativos. 
Diante desses elementos, incorporando os fundamentos do parecer do Ministério Público às minhas razões de decidir, julgo legais os atos de aposentadoria e autorizo os registros correspondentes, com as alterações propostas.
Voto, pois, no sentido de que o Tribunal acolha a minuta de acórdão que submeto à deliberação deste Colegiado.
TCU, Sala das Sessões Ministro Luciano Brandão Alves de Souza, em 16 de junho de 2020.
WALTON ALENCAR RODRIGUES 
Relator